---
title: "Domaci1"
author: "Milica Jocic"
date: "2025-04-26"
output: html_document
---

```{r setup, include=FALSE}
knitr::opts_chunk$set(echo = TRUE)
```

```{r}
# Instaliranje paketa

install.packages("tidyverse")
install.packages("readr")
install.packages("ggpubr")
install.packages("ggplot2")
```

```{r}
# Ucitavanje paketa

library(tidyverse)
library(readr)
library(ggpubr)
library(ggplot2)
```


```{r}
# Ucitavanje podataka
podaci <- tibble(
  godina = c(1952, 1947, 1953, 1938, 1949, 1947, 1954, 1939, 1952, 1948, 1954, 1952, 1953, 1962, 1966, 1952, 1949, 1964, 1964, 1964),
  pol = c('ž', 'ž', 'ž', 'ž', 'ž', 'ž', 'm', 'ž', 'm', 'ž', 'ž', 'm', 'ž', 'm', 'ž', 'ž', 'm', 'm', 'ž', 'm'),
  I_Pregled = c(21, 21, 20, 6, 21, 18, 21, 19, 21, 21, 22, 21, 21, 21, 21, 20, 14, 16, 15, 23),
  Kontrola_60_dana = c(22, 23, 21, 7, 22, 19, 22, 19, 22, 21, 23, 22, 22, 22, 25, 21, 16, 16, 16, 24),
  Kontrola_90_dana = c(24, 25, 23, 8, 24, 21, 24, 20, 23, 23, 25, 24, 25, 25, 27, 23, 19, 19, 19, 25)
)

```

```{r}
# Testiranje normalnosti(Shapiro-Wilk test) za poredjenje skora kroz vreme

shapiro.test(podaci$I_Pregled) # za prvi pregled
shapiro.test(podaci$Kontrola_60_dana) # za 60 dana
shapiro.test(podaci$Kontrola_90_dana) # za 90 dana

```

```{r}
# Podaci nisu normalno distribuirani, tako da koristim Wilcoxonov test 

# Poredjenje I Pregleda i Kontrole na 60 dana:
wilcox.test(podaci$I_Pregled, podaci$Kontrola_60_dana, paired = TRUE)
# Poredjenje I Pregleda i Kontrole na 90 dana:
wilcox.test(podaci$I_Pregled, podaci$Kontrola_90_dana, paired = TRUE)
# Poredjenje Kontrole na 60 i 90 dana:
wilcox.test(podaci$Kontrola_60_dana, podaci$Kontrola_90_dana, paired = TRUE)
```
-----
Zelim da vidim kako se skor menja kroz vreme. Prvo moram da ispitam da li su podaci normalno distribuirani ili ne. Za to koristim Shapiro-Wilk test. 

Shapiro-Wilk test je pokazao da podaci za inicijalno merenje, kao i za kontrole nakon 60 i 90 dana, nisu normalno distribuirani (jer je za sve p < 0.05).

Zbog toga je za analizu promena skora kroz vreme koriscen Wilcoxonov test, za zavisne podatke.

Rezultati Wilcoxon testa pokazali su da postoji statisticki znacajna razlika izmedju skora na inicijalnom merenju i nakon 60 dana (p < 0.05), kao i izmedju inicijalnog merenja i 90 dana (p < 0.05).

Na osnovu ovih rezultata mozemo zakljuciti da uzimanje leka dovodi do znacajnog povecanja skora tokom vremena.
-----

```{r}
# Opet koristim Shapiro-Wilk test da ispitam normalnost podataka za poredjenje po polu

# Za zene - I Pregled
shapiro.test(podaci$I_Pregled[podaci$pol == "ž"])

# Za muskarce - I Pregled
shapiro.test(podaci$I_Pregled[podaci$pol == "m"])

# Za zene - Kontrola 60 dana
shapiro.test(podaci$Kontrola_60_dana[podaci$pol == "ž"])

# Za muskarce - Kontrola 60 dana
shapiro.test(podaci$Kontrola_60_dana[podaci$pol == "m"])

# Za zene - Kontrola 90 dana
shapiro.test(podaci$Kontrola_90_dana[podaci$pol == "ž"])

# Za muskarce - Kontrola 90 dana
shapiro.test(podaci$Kontrola_90_dana[podaci$pol == "m"])
```
```{r}
# Podaci nisu normalno rasporedjeni-> Wilcoxonov test, ali ovog puta sa nezavisnim podacima
wilcox.test(I_Pregled ~ pol, data = podaci) # za prvi pregled
wilcox.test(Kontrola_60_dana ~ pol, data = podaci) # za 60 dana
wilcox.test(Kontrola_90_dana ~ pol, data = podaci) # za 90 dana 
```
-----
Ovde zelim da vidim da li postoji razlika u skoru izmedju muskaraca i zena. 
Opet sam korisila Shapiro-Wilk test da ispitam normalnost i on je pokazao da je p-vrednost na svim vremenskim tackama i za zene i za muskarce manja od 0.05, sto znaci da podaci nisu normalno distribuirani. 

Zbog toga je za poredjenje skorova izmedju polova koriscen Wilcoxonov test, ali ovog puta za nezavisne podatke.

Za svaki od tri vremenska intervala p-vrednost je veca od 0.05 tako da nije pronadjena statisticki znacajna razlika u efektu leka izmedju muskaraca i zena. 

```{r}
# Box plot koji prikazuje promenu skora kroz vreme

# Preuredjivanje podataka u "long" format
podaci_long <- podaci %>%
  pivot_longer(cols = c(I_Pregled, Kontrola_60_dana, Kontrola_90_dana),
               names_to = "Vreme",
               values_to = "Skor")

# Boxplot za vreme
ggplot(podaci_long, aes(x = Vreme, y = Skor)) +
  geom_boxplot(fill = "ivory", color = "maroon") +
  geom_jitter(width = 0.2, color = "black", alpha = 0.5) + 
  labs(title = "Promena skora kroz vreme",
       x = "Vreme",
       y = "Skor") +
  theme_minimal()

```
Skor se povecava kroz vreme. Ima par outliera. Raspon se smanjuje vremenom.


```{r}
# Box plot za poredjenje skora po polu
ggplot(podaci_long, aes(x = pol, y = Skor, fill = pol)) +
  geom_boxplot() +
  facet_wrap(~Vreme) + 
  labs(title = "Poredjenje skora po polu kroz vreme",
       x = "Pol",
       y = "Skor") +
  scale_fill_manual(values = c("m" = "beige", "ž" = "lavender")) +
  theme_minimal()
```
Opet se vidi poboljsanje skora kroz vreme. Muskarci na kraju imaju vecu medijanu. 



```{r}
# Linijski grafikon za prosecan skor kroz vreme

# Racunanje prosecnog skora za svaku vremensku tacku
prosecni_skor <- podaci_long %>%
  group_by(Vreme) %>%
  summarise(Prosek = mean(Skor))

# Linijski grafikon
ggplot(prosecni_skor, aes(x = Vreme, y = Prosek, group = 1)) +
  geom_line(color = "darkblue", size = 1.5) +
  geom_point(color = "darkblue", size = 4) +
  labs(title = "Prosecan skor kroz vreme",
       x = "Vreme",
       y = "Prosecan skor") +
  theme_minimal()

```
I ovde se vidi povecanje srednjeg skora kroz vreme- stanje se poboljsava kod vecine ispitanika. 
